最高法院刑事判決　　　　　　九十六年度台上字第五八二０號
上　訴　人　台灣高等法院台中分院檢察署檢察官
被　　　告　甲○○
　　　　　　乙○○
　　　　　　　　　　5之23號
上列上訴人因被告等違反貪污治罪條例等罪案件，不服台灣高等
法院台中分院中華民國九十六年二月十三日第二審更審判決（九
十四年度上更(一)字第二三五號，起訴案號：台灣彰化地方法院檢
察署九十年度偵字第七三號、第二一九八號），提起上訴，本院
判決如下：
    主  文
原判決撤銷，發回台灣高等法院台中分院。
    理  由
原判決關於被告甲○○部分，認定甲○○有如原判決事實欄所載
之犯行，因而維持第一審論處甲○○連續意圖為自己不法之所有
，而侵占自己持有他人之物罪刑（處有期徒刑六月，如易科罰金
，以三百元折算一日），並就檢察官起訴另指甲○○牽連犯刑法
第三百四十二條第一項之背信及貪污治罪條例第五條第一項第二
款之利用職務詐取財物及刑法第二百十三條之公文書不實登載、
同法第二百十五條之業務上文書不實登載及貪污治罪條例第五條
第一項第一款之截留公款、同條例第六條第一項第一款之意圖得
利抑留不發等罪嫌，經審理結果，認上開部分之犯罪不能證明，
而說明不另為無罪之諭知；又關於被告乙○○部分，公訴意旨認
乙○○涉犯刑法第三百四十二條第一項之背信、貪污治罪條例第
五條第一項第二款之利用職務詐取財物及犯刑法第二百十三條之
公文書不實登載、同法第二百十五條之業務上文書不實登載等罪
嫌，經審理結果，認乙○○被訴之犯罪均屬不能證明，因而維持
第一審諭知乙○○無罪之判決，駁回檢察官對該二人之第二審上
訴；固非無見。
惟查：（一）審理事實之法院對於被告有利及不利之證據，應一
律注意，詳為調查，綜合全案證據資料，本於經驗法則以定其取
捨，並將取捨證據及得心證之理由於判決內詳為說明。故證據雖
已調查，而尚有其他部分並未調查，仍難遽為被告有利或不利之
認定。原判決認甲○○不成立公務員貪污犯罪，理由說明：「前
揭補助款核撥至各產銷班之後，各申請補助之班員所領到之補助
款，固係經由甲○○之作業，然此純為前揭產銷班與被告間私人
委託行為，渠等僅具民事上委任關係，與甲○○所受前揭公務機
關委託承辦之農地利用綜合規劃實施計畫業務無涉」等語（見原
判決正本第二六頁、理由參）。惟依卷附立本台灣聯合會計師事
務所協議程序執行報告所列各產銷班之交易明細表及原判決附表
二、三所列甲○○於行政機關核撥補助其所屬彰化縣溪湖鎮農會
（下稱溪湖鎮農會）轄下之蔬菜、葡萄農民產銷班補助款，經農
會撥款至各產銷班帳戶之同一日，即將全數或部分款項提領出來
，分撥至各產銷班班員（即農戶）帳戶；並將溪湖鎮農會以農會
為產銷班有支出為名，而要求產銷班交還所謂之「農會配合補助
款」，予以一併領出。再依證人即自民國八十三年至八十五年間
擔任溪湖鎮農會農地利用計畫之主辦人楊桂花於第一審調查中證
稱：伊擔任主辦期間，農會配合補助款部分，因為農會經費有限
，曾與產銷班說過配合款部分要自行負責，且配合款部分於其主
辦期間並未與上級補助款一併撥給產銷班，計畫中配合補助款是
由產銷班自行負責，但是在上級補助款核撥下來之後，並未一併
撥入產銷班之帳戶等語（第一審卷(二)第二０五頁及原判決正本第
十七頁）。如果無訛，則該農會配合款，或由產銷班自行負責，
或由農會直接扣款，均行之有年，甲○○擔任溪湖鎮農會之計畫
執行人後，竟改變作法，先將配合補助款與產銷班補助款，一併
撥給產銷班（惟當日甲○○即以要求交還，一併予以提取）；倘
該配合補助款事後確須扣還溪湖鎮農會，縱產銷班同意甲○○代
為作業撥發補助款至各產銷班班員帳戶，屬民事上委任關係，然
能否謂將農會配合款領出繳回農會非屬甲○○受公務機關委託辦
理之農地利用綜合規劃實施計畫之「業務範圍」內？仍非無疑。
且依原判決事實欄及附件、附表所載，甲○○自農民帳戶內扣回
百分之二十，顯已超過所謂以農會有代墊款名義而向農民收取之
「配合補助款」。又本案八十七年、八十八年補助款扣除本件農
地利用綜合規劃實施計畫內補助事項之集貨場落成葡萄品嚐會經
費補助新台幣（下同）三萬元及八十七年度一萬元之溪湖鎮業務
費用後，補助款共計為八百八十八萬元，而農會配合補助款僅收
回一百四十五萬四千元，並未達遭甲○○提領之補助款之百分之
二十。甲○○復自承伊以配合補助款名義自產銷班提取之款項存
入其父楊地球帳戶內（見訴字卷(一)第二二五頁），則甲○○就產
銷班帳戶提取之配合補助款，存入其父帳戶而未繳回部分，何以
不成立侵占罪？又倘其確有侵占配合補助款，能否謂無利用職務
上機會詐取財物或圖利自己之行為？原判決俱未深入究明，遽認
甲○○被訴此部分之犯罪不能證明，即嫌速斷，自有違誤。（二
）事實審法院採為判斷基礎之證據，必須有該項證據之存在，且
就該案卷宗不難考見者為限，如判決書內所記載之證據，與卷內
證據資料顯不相符，即屬採證違法。又按訴訟程序專以筆錄證之
；再依刑事訴訟法第二百十二條規定，法院因調查證據及犯罪情
形，得實施勘驗。因之調查證據，應否實施勘驗，法院固有審酌
之決定權；但倘法院以證據存在之狀態或錄音之談話內容、錄影
之影像等情狀為判斷之依據，而就該證據未為勘驗，以使上開證
據存在之狀態及內容顯現於公判庭，或雖經勘驗，但究竟勘驗結
果如何未經記載於勘驗筆錄，即不能憑以認定確有原判決依憑之
證據內容存在，遽採為判斷依據，即屬採證違法。原判決理由說
明：「告發人所提出之錄音內容，經原審（指第一審）當庭勘驗
，部分與告發人所提之譯文內容不盡符合，尤以譯文中當告發人
詢問被告乙○○『Ａ：你們農地補助款抽二成，到底是怎樣？』
乙○○答稱之內容非如譯文中所示『Ｂ：我抽二成是要作我們的
基金，有時抽三成，也是要作我們的基金』云云；則本件告發人
之告發，自與事實未符，難以採信」等語（見原判決正本第二五
頁倒數第九行），嗣又說明：「查該捲錄音帶全文，雙方對話重
點，均在說明溪湖鎮農會配合補助款之收回，始終未曾敘及甲○
○另曾侵占補助款之情事」等語（見原判決正本第二六頁第九行
）。似係依憑第一審勘驗錄音帶之結果為乙○○及甲○○部分判
斷之依據。惟依卷內資料，告發人所提出之錄音帶譯文有附卷可
參（見偵字七三卷第二七七頁）；然依卷附第一審筆錄之記載，
九十二年二月二十七日法院雖有當庭勘驗告發人提出之錄音帶，
但勘驗結果究竟如何，則未見該筆錄有任何之記載（見訴字卷(二)
第二四０頁），則原判決採取勘驗之結果為判斷之依據，其採證
失據，判決亦有違誤。（三）判決不問其為如何之種類，均須敘
述理由。所謂理由，即說明判決主文所由構成之根據，如未為記
載，或主文與事實不相符合，或記載前後牴觸，或一部不載理由
，或主文與理由衝突，均為判決不載理由，或所載理由矛盾，其
判決當然違背法令。原判決事實認定：「（溪湖鎮農會）『八十
八』年度補助款六百二十一萬五千元，分次於『八十七』年四月
十二日、同年五月十二日，分次匯入……帳戶」（見原判決正本
第三頁第十一行）；不惟事實認定前後矛盾，且與原判決附表二
、三所列不合（見原判決正本附表二、三）。又原判決理由說明
：「在流入楊地球帳戶之補助款中，八十七年有二十四萬九千六
百元，八十八年有四十二萬零三百七十元，係流回溪湖鎮農會之
配合補助款」等語（見原判決正本第十頁倒數第八行）；其中八
十七年二十四萬九千六百元，亦與原判決附表四記載之二十六萬
八千四百元不符（見原判決正本附表四下段），均有理由矛盾之
違誤。以上或為檢察官上訴意旨所指摘，或為本院得依職權調查
之事項，應認原判決仍有撤銷發回更審之原因。另原判決就甲○
○其他敘明不另為無罪諭知部分，檢察官起訴指與撤銷部分有裁
判上一罪關係，基於審判不可分原則，應一併發回。
據上論結，應依刑事訴訟法第三百九十七條、第四百零一條，判
決如主文。
中　　華　　民　　國　九十六　年　　十　　月　三十一　日
                      最高法院刑事第十一庭
                          審判長法官  林　永　茂
                                法官  蘇　振　堂
                                法官  蕭　仰　歸
                                法官  何　菁　莪
                                法官  陳　世　淙
      本件正本證明與原本無異
                                      書  記  官
中　　華　　民　　國　九十六　年　 十一 　月　　五　　日
                                                Ａ
